【裁判字號】    99,台上,2007
【裁判日期】    991028
【裁判案由】    土地所有權移轉登記
【裁判全文】
最高法院民事判決            九十九年度台上字第二○○七號
上  訴  人  己 ○ ○
訴訟代理人  高 進 發律師
被 上訴 人  甲    ○
            乙    ○
            丙    ○
            王曹素殊
            戊    ○
共      同
訴訟代理人  陳 恩 民律師
            魏 翠 亭律師
上列當事人間請求土地所有權移轉登記事件，上訴人對於中華民
國九十八年十一月三日台灣高等法院第二審判決（九十八年度上
字第三六○號），提起上訴，本院判決如下：
    主  文
原判決廢棄，發回台灣高等法院。
    理  由
本件上訴人主張：伊與第一審共同被告孫梨嬌、訴外人王璞中於
民國七十七年十月間共同出資購買坐落新竹市○○段及和平段（
下稱和平段）土地，伊出資新台幣（下同）二千五百萬元，孫梨
嬌與王璞中共出資二千七百萬元，除和平段五四二地號、五四四
地號為市場用地及五四三地號、五四八地號為道路用地，無法建
築房屋外，其餘土地均已建屋出售完畢，並按出資比例結算分配
清楚。而前開四筆土地，伊與孫梨嬌、王璞中共同決定按出資比
例分別共有。伊因當時遠居高雄，且相信孫梨嬌，為將來能順利
出售土地，而同意將上揭四筆土地伊持分五二分之二五信託予孫
梨嬌。惟上揭四筆土地中和平段五四二地號土地（下稱系爭土地
），孫梨嬌於購買當時全部信託登記為訴外人王誠、被上訴人丁
○○○、第一審共同被告潘鶯鶯、潘俊杓、彭次秋（下稱潘鶯鶯
等三人）及孫梨嬌之名義，復於八十九年一月二十一日及二十四
日再信託登記為王誠、被上訴人戊○、丙○、及潘鶯鶯等三人之
名義，後王誠於九十三年十二月十六日去世，其所有應有部分六
分之一由被上訴人丁○○○、甲○、乙○繼承。伊因風聞孫梨嬌
、潘俊杓等將系爭土地出售，乃於九十四年七月十九日以台北圓
環郵局第四二二號存證信函通知孫梨嬌向潘鶯鶯等三人及戊○、
丙○等終止信託關係，詎孫梨嬌置之不理，伊不得已提起本件訴
訟，並以民事準備書(一)狀向孫梨嬌為終止信託之意思表示等情，
爰依民法第二百四十二條規定代位孫梨嬌向潘鶯鶯等三人及被上
訴人終止信託關係，並依終止信託法律關係，先位聲明求為命潘
鶯鶯等三人及被上訴人各將如原判決附表（下稱附表）一編號二
所載土地之應有部分返還及移轉所有權登記予孫梨嬌後，孫梨嬌
再將其所取得如附表一編號二所載土地之應有部分五二分之二五
返還並移轉登記予伊之判決。又縱認孫梨嬌與被上訴人間並無信
託契約時，則伊對於系爭土地之應有部分五二分之二五僅存在潘
鶯鶯等三人之應有部分，伊亦得代位孫梨嬌向潘鶯鶯等三人終止
信託關係（如無信託關係亦為借名登記，併同時代為終止借名登
記契約），並依終止信託法律關係，備位聲明求為命潘鶯鶯等三
人將附表二編號二所載土地之應有部分返還及移轉其所有權登記
予孫梨嬌後，孫梨嬌再將附表二所載土地及其應有部分返還並移
轉登記予伊之判決（第一審就先位之訴判決上訴人勝訴，被上訴
人就敗訴部分提起上訴，孫梨嬌與潘鶯鶯等三人就敗訴部分提起
上訴後又撤回上訴）。
被上訴人則以：伊等係分別因買賣、贈與、繼承之原因取得系爭
土地應有部分，並非因孫梨嬌信託所致。上訴人並不能舉證證明
其與孫梨嬌間及孫梨嬌與伊等間有信託關係存在之事實，其行使
代位請求權並終止信託法律關係，訴請伊等將系爭土地之應有部
分返還及移轉所有權登記予孫梨嬌後，孫梨嬌再移轉返還予上訴
人，自屬無理由等語，資為抗辯。
原審除確定部分外廢棄第一審所為上訴人對被上訴人部分勝訴之
判決，改判駁回上訴人此部分在第一審之訴，無非以：上訴人提
出由孫梨嬌於九十一年五月二日所書立之信託切結書雖記載：「
本人孫梨嬌於民國七十七年十月間與己○○、王璞中共同出資購
買座落新竹市○○段地號五四二、五四三、五四四、五四八土地
，甲丙方（指孫梨嬌及王璞中）合占五二分之二七，乙方（即上
訴人）占五二分之二五。當時信託登記甲方名義，嗣丙方（王璞
中）於八十九年八月逝世，繼於八十九年一月二十四日信託登記
王誠、戊○、丙○、潘鶯鶯、潘俊杓、彭次秋等人，甲方（孫梨
嬌）承諾於六個月內將各人應有部分按實登記。」，然該信託切
結書係孫梨嬌個人所為（該信託切結書上之見證人陳盈宏係上訴
人之子），並非王璞中或被上訴人所出具，孫梨嬌自稱為信託人
所出具之切結書，證明力薄弱，自難憑為拘束被上訴人之證明。
上訴人提出台灣土地銀行新興分行支票三十四張及「台灣土地銀
行支票類存款分戶明細帳」二紙、彙整表一紙，該三十四紙支票
發票日期分別為七十七年十一月十七日及同年月二十五日，亦均
在七十八年一月三十一日辦理登記之前，且其中十五紙支票背面
有出賣人之一「郭培坤」於提示時背書之印文，其餘支票背面記
載之提示銀行帳戶ＳＹ二三－六，為郭培坤之配偶郭黃金所有，
雖亦據郭黃金證稱屬實，惟該等支票僅能證明買受人孫梨嬌向出
賣人郭培坤購買系爭土地時係以上訴人之支票支付，並不能證明
有信託關係存在。況系爭土地於七十八年一月三十一日辦理登記
後，隨即於同年三月二十三日設定七千二百萬元最高限額抵押權
予新竹市第一信用合作社，苟上訴人係信託登記在孫梨嬌等人名
下，孫梨嬌等人為此行為，上訴人亦未表示意見，足見渠等係以
所有權人地位而為。證人即曾受雇於上訴人、孫梨嬌及王璞中為
會計負責記帳之顏德仁雖證稱：當時是孫梨嬌、王璞中商議後，
向伊告知要找上訴人加入土地投資買賣，後來上訴人有來，並提
供支票叫伊幫忙簽發三十四張合計面額二千五百萬元的支票，因
為上訴人出了二千五百萬元，全部為五千二百萬元，所以上訴人
比例為五二分之二五，且該投資包含和平段五四二地號、五四四
地號、五四三地號、五四八地號土地，以及唐高段土地，唐高段
土地已經處理完畢，土地已蓋房子，且都已賣出，相關帳冊都已
經銷燬，唐高段依照出資比例結算，上訴人五二分之二五，王璞
中及孫梨嬌為五二分之二七，王璞中及孫梨嬌事後有將其等所分
配到的部分再分給伊等語，並提出八十二年五月二十四日由孫梨
嬌及王璞中及證人顏德仁具名之「現有共同財產未處理明細表」
及自行私下製作試算用之明細表各一紙為證。然顏德仁亦證稱：
試算用之明細表一紙，是伊私下製作試算，算著玩的等語，則該
試算用紙之明細表並無證明力。其又證稱：伊出資共四百萬元係
在孫梨嬌及王璞中所出資之二千七百萬元出資之內，因為系爭土
地及和平段五四四地號土地及花蓮土地、寶山路土地，尚未處理
，所以結算時出資部分尚未領取等語，足見其與孫梨嬌及王璞中
間有利害糾結關係，其所為之證言不足採信。再者，顏德仁提出
八十二年五月二十四日「現有共同財產未處理明細表」距上訴人
起訴時已逾十餘年，如該「現有共同財產未處理明細表」係合夥
結算之證明，何以內容均無隻字片語記載上訴人出資之情形，且
上訴人亦未具名於其上，是該明細表應係孫梨嬌及王璞中及證人
顏德仁三人間所為內部會算，上訴人依此主張其與孫梨嬌及王璞
中間有合夥關係，並據證人顏德仁之證言主張合夥已結算云云，
均無足取。系爭土地於七十八年一月三十一日以七十七年十二月
二十日與郭培坤、胡勝雄二人買賣為由，移轉所有權登記予潘鶯
鶯等三人、孫梨嬌及丁○○○、王誠各六分之一；於八十九年一
月二十一日以八十八年十二月二十七日與孫梨嬌買賣為由，移轉
所有權登記予戊○六分之一；於八十九年一月二十四日以八十八
年十二月二十七日受贈自丁○○○為由，移轉所有權登記予丙○
六分之一；嗣王誠於九十三年十二月十六日去世，其六分之一應
有部分再於九十四年五月十八日以九十三年十二月十六日繼承為
由登記予丁○○○、甲○、乙○各十八分之一，被上訴人既係分
別因買賣、贈與、繼承等原因而各自不同之前手取得系爭土地之
持分，其取得原因各異，取得前手有別，取得時點亦前後不同，
與上訴人主張於七十七年十月間與孫梨嬌、王璞中共同出資購買
系爭土地而信託登記之事實，即不相合，亦可證被上訴人確非因
信託關係而取得系爭土地持分。潘俊杓為孫梨嬌之子、彭次秋為
潘俊杓之配偶、潘鶯鶯為孫梨嬌之女；另王誠為王璞中之子、丁
○○○為王誠之配偶，為孫梨嬌以及王璞中最近親屬，渠等暨依
法辦理登記，而土地登記簿謄本屬公文書，依民事訴訟法第三百
五十五條第一項推定為真正，上訴人既不能舉證證明渠等所為之
登記屬信託關係，徒以渠等於登記時之年齡、職業，主張當時應
無資力購買系爭土地，自無足取。上訴人另案請求孫梨嬌移轉和
平段五四三地號、五四四地號及五四八地號土地應有部分登記事
件（即第一審九十四年度訴字第四○五號），該和平段五四三地
號、五四四地號及五四八地號土地登記簿，於七十七年及七十八
年間固由原地主郭培坤、胡勝雄及張國南、黃志詳移轉登記予孫
梨嬌，亦僅能證明登記名義人為孫梨嬌，並不能證明出名登記之
原因為信託關係，況該三筆土地中五四三地號、五四八地號土地
之登記名義人僅孫梨嬌一人，與系爭土地之登記情形並不相同，
上訴人以該三筆土地之登記情形，據為主張系爭土地亦屬信託登
記，同無足取。綜上，上訴人就信託契約確已成立之事實，不能
舉證以實其說，上訴人以孫梨嬌怠於行使終止信託關係並請求返
還信託物，依民法第二百四十二條規定，以自己之名義代位孫梨
嬌終止對被上訴人之信託關係，先位聲明請求被上訴人將附表一
編號二所載土地之應有部分返還，移轉登記予孫梨嬌後，再由孫
梨嬌返還並移轉登記予上訴人，不應准許。爰將第一審判命被上
訴人給付部分廢棄，改判駁回上訴人此部分在第一審之訴。至於
上訴人主觀訴之合併備位之訴部分，因其先位之訴為有理由時，
不必更就預備之訴審判，亦即以先位之訴為有理由，為預備之訴
之解除條件，預備之訴之訴訟繫屬已因解除條件成就而消滅，爰
不予論述等詞，為其判斷之基礎。
惟按證人為不可代替之證據方法，苟確係在場聞見待證事實，而
其證述又非虛偽者，縱令證人與當事人有親屬、親戚或其他利害
關係，其證言亦非不可採信。本件證人顏德仁是否確係在場聞見
待證事實，及其證述是否虛偽，攸關其上開證言是否可以採信。
迺原審未經詳查審究，遽以顏德仁與孫梨嬌、王璞中間有利害糾
結關係，認其上開證言不足採信，進而為上訴人先位之訴對於被
上訴人部分敗訴之判決，於法已有違誤。次按先位之訴無理由時
，法院應就備位之訴予以審理。查本件上訴人先位之訴係請求潘
鶯鶯等三人及被上訴人兩者各返還及移轉登記系爭土地應有部分
（下同）一○四分之二五予孫梨嬌後，孫梨嬌再將此五二分之二
五返還及移轉登記予上訴人，其備位之訴則係請求潘鶯鶯等三人
返還及移轉登記一五六分之七五予孫梨嬌後，孫梨嬌再將一五六
分之七五（即五二分之二五）返還及移轉登記予上訴人。本件給
付係屬可分，其中先位之訴中潘鶯鶯等三人應返還及移轉登記一
○四分之二五予孫梨嬌，及孫梨嬌應於受返還及移轉登記五二分
之二五後，再將五二分之二五返還及移轉登記予上訴人部分，雖
因其等撤回上訴而告確定，惟就被上訴人應返還及移轉登記一○
四分之二五予孫梨嬌部分，原審既認上訴人先位之訴此部分請求
為無理由，不應准許，即應就備位之訴中潘鶯鶯等三人是否應再
返還及移轉登記另一○四分之二五予孫梨嬌部分予以審理，俾孫
梨嬌於受返還及移轉登記後，得以再將該一○四分之二五返還及
移轉登記予上訴人，原審就此部分未予論究，於法亦有不當。上
訴論旨，指摘原判決不當，求予廢棄，非無理由。
據上論結，本件上訴為有理由。依民事訴訟法第四百七十七條第
一項、第四百七十八條第二項，判決如主文。
中    華    民    國  九十九  年    十    月  二十八  日
                      最高法院民事第七庭
                          審判長法官  陳  淑  敏
                                法官  黃  義  豐
                                法官  簡  清  忠
                                法官  王  仁  貴
                                法官  李  慧  兒
本件正本證明與原本無異
                                      書  記  官
中    華    民    國  九十九  年   十一   月    九    日
                                                      Ｅ

司法院資訊處製作；財團法人民間司法改革基金會備份。
